【裁判字號】    92,台上,2789
【裁判日期】    920522
【裁判案由】    常業重利
【裁判全文】
最高法院刑事判決                              九十二年度台上字第二七八九號
    上  訴  人  甲○○
                乙○○
右上訴人等因常業重利案件，不服台灣高等法院台中分院中華民國八十九年十二月二
十七日第二審判決（八十九年度上訴字第二一三三號，起訴案號：台灣台中地方法院
檢察署八十九年度偵字第一一八五０號），提起上訴，本院判決如左：
    主  文
上訴駁回。
    理  由
按刑事訴訟法第三百七十七條規定，上訴於第三審法院，非以判決違背法令為理由，
不得為之。是提起第三審上訴，應以原判決違背法令為理由，係屬法定要件。如果上
訴理由狀並未依據卷內訴訟資料，具體指摘原判決不適用何種法則或如何適用不當，
或所指摘原判決違法情事，顯與法律規定得為第三審上訴理由之違法情形，不相適合
時，均應認其上訴為違背法律上之程式，予以駁回。本件原判決認定上訴人甲○○、
乙○○基於以貸放金錢，謀取重利為常業之犯意聯絡。自民國八十九年二月間起，經
營地下錢莊，由甲○○出面委託登報紙廣告，在中國時報等報紙刊登：「身分證／沒
錢慢慢還／0000000／王小姐」，另有廣告刊登（０四）0000000號電
話號碼。藉以招攬急需現金週轉之人前來辦理借款，乘機謀取與原本顯不相當之重利
，並以之為業。倘有急需借款者撥打前開電話，即轉接至0000000000號行
動電話。借款條件為每借新台幣（下同）一萬元，以十天為一期，要求二千元利息，
並預扣第一期利息，且須質押身分證及簽發本票作為擔保。上訴人等因而共同為下列
貸放高利貸行為：(一)李壹郎於同年四月十三日下午三時許，循前開報紙廣告，與自稱
「陳先生」之甲○○聯繫後，約在台中市○○路曉明女中對面，向甲○○借貸三萬元
。約定十天為一期，利息四千五百元，先預扣一期利息，李壹郎實拿二萬五千四百五
十元。嗣先後繳交五期利息共二萬二千五百元。(二)何鴻傑於同年四月十五日下午三時
許，循前開報紙廣告，與自稱「陳先生」之甲○○聯繫後，約在台中市○○路與昌平
路口之加油站前，向甲○○借貸二萬元。約定十天為一期，利息四千元，先預扣一期
利息及手續費一千元，何鴻傑實拿一萬五千元。嗣何鴻傑前後繳交三期利息。同年五
月十六日，由乙○○出面向何鴻傑收取二萬元本金。(三)洪文年於同年五月十日下午三
時許，循前開報紙廣告，與自稱「陳先生」之甲○○聯繫後，約在台中縣大里市○○
路一九二巷四號洪文年住處見面，向甲○○借貸三萬元。約定十天為一期，利息六千
元，先預扣一期利息及手續費一千元，洪文年實拿二萬三千元。嗣洪文年前後繳交二
期利息，其中同年五月二十日應繳之第二期利息，係由乙○○出面在台中市○○路曉
明女中門口向洪文年收取。本金三萬元亦於同年六月二日，由乙○○出面向洪文年收
取。(四)黃瑩真於同年五月十三日下午二時三十分許，循前開報紙廣告，與自稱「陳先
生」之乙○○連繫後，約在台中市○○路曉明女中對面，向乙○○借貸十萬元。約定
十天為一期，利息二萬元，先預扣一期利息及手續費二千元，黃瑩真實拿七萬八千元
。嗣黃瑩真於同月二十二日，以電話與乙○○聯繫表示欲繳交利息時，乙○○有事無
法前往，表示會派他人前去收取利息。旋甲○○於同日下午五時五十分許，赴台中市
○○路與漢口路交岔口，欲向黃瑩真收取利息時，為警當場查獲等情。因而維持第一
審論處上訴人等共同以乘他人急迫貸以金錢，而取得與原本顯不相當之重利為常業罪
刑之判決，駁回上訴人等在第二審之上訴。已敘明上開事實，業據李壹郎、何鴻傑、
洪文年、黃瑩真於警詢及偵查中證述綦詳。何鴻傑、洪文年及黃瑩真更指明乙○○確
有放款、收取利息及本金等行為。而甲○○亦坦承借錢予李壹郎、何鴻傑、洪文年、
黃瑩真等人，而向渠等收取前揭與原本顯不相當之重利。並於第一審法院就檢察官聲
請羈押訊問時供述：黃瑩真打電話借錢時，係由乙○○出面交錢予黃瑩真等情。又據
乙○○於偵查中陳述前開電話及行動電話號碼係伊交甲○○使用等情。並有記事簿一
本、0000000000號行動電話一支扣案，及面額三十萬元本票、戶口名簿影
本、黃瑩真資料、黃瑩真領回身分證之領據各一紙附卷可稽。復論述李壹郎、何鴻傑
、洪文年、黃瑩真等借款人以每萬元，十天利息一千五百元或二千元之高利，向上訴
人等借貸。其利息相當於年息百分之五百四十、百分之七百二十，與原本顯不相當，
若無急迫之情形，當不致以此高利借貸，足見上訴人等係乘李壹郎等借款人急迫，而
貸以前開金錢。又所謂常業犯，不以行為人以此為唯一之職業為必要，兼營他業或以
他業為掩護均足當之。本件上訴人等以刊登廣告之方式，招徠貸款，甲○○並陳述以
此方式賺取生活費及繳納貸款，顯見上訴人等成立常業犯。事證明確，為其所憑之證
據及認定之理由。並以乙○○否認有前開犯行，辯稱：伊未參與借錢予前開借款人等
情，為卸責之詞，不足採信。至甲○○所述：係伊一人將錢借予李壹郎等人，乙○○
未參與其事等情，為迴護乙○○之詞，委無足採，亦於理由內詳予指駁及說明。核其
所為論斷，與卷內資料相符，從形式觀察，並無認定事實不依證據或有何採證違背經
驗法則、論理法則等違法情形存在。甲○○上訴意旨略以：前開借款人是否因急迫而
向其借款，尚有疑義。原審就其是否乘前揭借款人急迫，而貸以系爭款項，未詳查究
明，即認其成立本件犯行，要有未合；乙○○上訴意旨略稱：其未參與甲○○前揭放
款行為，何鴻傑、洪文年、黃瑩真等人於警詢及偵查中之供述不實，審理中未再傳訊
上開證人查明，即採取前揭證人於警詢及偵查中之陳述，認其與甲○○共同為本件犯
行，即有未合各等情。惟由上所述，原判決已說明其就案內所有證據，本於調查所得
心證，分別定其取捨，而憑以認定上訴人等有前開乘李壹郎、何鴻傑、洪文年、黃瑩
真等人急迫，貸以金錢，而取得與原本顯不相當之重利，並以之為常業之依據及理由
。復查證人何鴻傑、洪文年、黃瑩真等人於警訊及偵查中供陳明白，原審不再傳訊，
依刑事訴訟法第一百九十六條之規定，並無不合。又量刑輕重係屬事實審法院得依職
權自由裁量之事項，原判決已斟酌刑法第五十七條各款所列情形，且未逾法定刑度，
尚無違法情事。再者，原判決及第一審判決事實欄係分段敘述各借款人向上訴人等借
款及給付本息之情形，於敘述洪文年借款給付本息段落內之原判決第三頁第三行，及
第一審判決第三頁第八行，雖將其中「洪文年」繳交二期利息，誤載為「何鴻傑」，
惟此顯係誤寫，非不能以裁定更正，尚不影響於全案情節與判決之本旨，不得遽指為
違法。上訴意旨乃徒就原判決明確論斷之事項，或原審採證認事之職權行使，及不影
響判決本旨之枝節問題，任意指摘，自與法律規定得為第三審上訴理由之違法情形，
不相適合。其上訴違背法律上之程式，應予駁回。
據上論結，應依刑事訴訟法第三百九十五條前段，判決如主文。
中      華      民      國    九十二    年      五      月    二十二    日
                              最高法院刑事第六庭
                                  審判長法官  吳  雄  銘
                                        法官  池  啟  明
                                        法官  石  木  欽
                                        法官  郭  毓  洲
                                        法官  吳  三  龍
      右正本證明與原本無異
                                              書  記  官
中      華      民      國    九十二    年      五      月    二十八    日


司法院資訊處製作；財團法人民間司法改革基金會備份。
